臺北高等行政法院簡易判決　　　　　　　　　　　　 九十一年度簡字第一六四號
　　　　　　　　　　　　　　　.
　　原　　　告　甲○○
　　訴訟代理人　乙○○
　　被　　　告　行政院農業委員會
　　代　表　人　范振宗（主任委員）
　　訴訟代理人　丁○○
　　　　　　　　丙○○
右當事人間因老年農民福利津貼事件，原告不服行政院中華民國九十年四月二十五日
台九十訴字第０二三二七五號訴願決定，提起行政訴訟。本院判決如左：
　　主  文
原告之訴駁回。
訴訟費用由原告負擔。
　　事  實
一、事實概要：
  緣原告於民國（下同）八十八年七月五日經由台中縣和平鄉農會向被告之受託機關
  勞工保險局（以下簡稱勞保局）申請補發八十四年六月至八十六年六月之老農津貼
  ，案經勞保局於八十九年二月十日以八九保受字第一００一一三九號函復，略以：
  「依八十七年十一月十一日修正公布之『老年農民福利津貼暫行條例』（下稱暫行
  條例）第五條規定意旨，修正前申請而因所得、財產超過規定致不能領取福利津貼
  者，於本條例修正施行後，始得申請補發，原告八十四年六月至八十六年六月未曾
  申領老農津貼，非修正前排富條款之適用範圍，所請老農津貼應不予補發。」等語
  ，原告不服，提起訴願，經遭駁回，遂提起本件行政訴訟。
二、兩造聲明：
　(一)原告聲明：1.訴願決定及原處分均撤銷。
              2.被告應給付原告新台幣七萬二千元整，並自陳情之翌日起至給付日
                止，按中央銀行核定年息百分之六計算之利息。
  (二)被告聲明：駁回原告之訴。
三、兩造之爭點：
　(一)原告主張之理由：
    1.原處分之所以否准原告請求無非係依修正前「老年農民福利津貼申領及核發辦
      法」（下稱核發辦法）第四條暨第六條規定，及八十七年十一月十一日修正公
      布之暫行條例第五條規定意旨，認為如非因排富條款規定而未申領者，即不得
      請求補發。查行政機關於其職掌範圍內，為實現一定之行政目的，對外所作之
      報導、輔導、勸告、建議或其他不具法律上強制力之方法，促請特定人為一定
      作為或不作為之行為，稱之為行政指導（行政程序法第一五六條），性質上屬
      事實行為，具有「公示」及「公信」之作用，足為人民信賴之表徵。本件被告
      於違反「法律保留原則」及「授權明確性原則」之情形下，以其自訂之「核發
      辦法」對符合修正前暫行條例第三條及第四條第一項所定資格條件之申請人，
      另以「農業用地、農舍以外，其個人土地及房屋價值合計超過新台幣伍萬元」
      為消極條件，限制老年農民福利津貼請求權之行使，已有未當，其透過媒體為
      行政指導之際，亦未符合翔實、明確之要求，致原告產生「資產價值逾五百萬
      元，即不得請領老農津貼」之觀念，並依行政指導之內容行事，未為津貼之請
      領，卻因此遭受不利益，其損害之造成與「排富條款」及「行政指導失當」間
      具有密切之關連，難謂非因排富條款而未能申領福利津貼之情形。
    2.按八十七年十一月十一日修正公布之暫行條例第五條規定意旨，即使除農地、
      農舍外，其不動產價值逾五百萬元而原不得申領老農津貼之人，皆可於修正施
      行後，依修正前規定，申請補發。依「舉重明輕」之論理法則，因誤信被告不
      當行政指導，自以為屬「排富條款」排除範圍內，而未申領八十四年六月至八
      十六年六月間老農津貼之原告其遭遇更堪同情，故依同一法律理由，准許原告
      補發八十四年六月至八十六年六月老農津貼申請，始符法理之平。
    3.消滅時效，自請求權可行使時起算，民法第一百二十八條定有明文。行政法上
      雖未有相當之規定，但此乃公、私法所共通之規定，仍應一體適用。按行政程
      序法第一百三十一條第一項規定「公法上之請求權，除法律有特別規定外，因
      五年間不行使而消滅。」如認原告自始即非排富條款之排除對象，而得自暫行
      條例公布施行時起，行使老農津貼請求權，則依前開法條之意旨，原告於八十
      八年間提出追補八十四年六月至八十六年六月老農津貼之請求時，因尚未逾越
      五年之消滅時效期間，請求權尚處於可得行使之狀態，原處分恣意駁回，顯屬
      違法不當。
  (二)被告主張之理由：
    1.按八十四年五月三十一日公布之「老年農民福利津貼暫行條例」第三及第四條
      規定「本條例之適用對象為年滿六十五歲且參加農民健康保險年資合計六個月
      以上者，其福利津貼之發放至本人死亡當月止。」「符合前條資格條件之老年
      農民，得申請發給福利津貼，每月新台幣三千元。」次按「老年農民年滿六十
      五歲，正參加農民健康保險，其加保年資合計六個月以上，且無左列各款情形
      之一者，得依本辦法申領福利津貼：一已領取其他社會保險之老年給付或同一
      期間內政府發放之生活補助或津貼者；二具有農業外之專任職業者；三農業用
      地、農舍以外，其個人土地及房屋價值合計超過新台幣五百萬元者；四最近一
      年度其個人綜合所得總額超過該年全年基本工資者。」；「符合第二條第一項
      所定資格之老年農民申請發給福利津貼時，應填具申請書，並檢附身分證正背
      面影本一份，向戶籍所在地之基層農會申領之。前項申領，應按年辦理；其申
      請手續係委託他人辦理者，應另填具委託書。」「福利津貼之發放，除本條例
      公布施行後第一次發放，中央主管機關有特別規定外，自受理申請日當月開始
      起算。」為八十四年六月八日發布施行之核發辦法第二條、第四條及第六條第
      二項所規定。
    2.「老年農民因中央主管機關八十四年六月八日發布施行之老年農民福利津貼申
      領及核發辦法第二條第一項第二款至第四款規定，不能申領福利津貼者，於本
      條例修正施行後，得依本條例修正施行前規定，申請補發。」復為八十七年十
      一月十一日修正公布之暫行條例第五條所規定。惟據勞工保險局查得原告於八
      十四年六月至八十六年六月之所得、財產未超過標準，亦無農業外之專任職業
      ，當時原告符合申領條件卻未提出申請，卻遲至八十八年七月五日才申請補發
      ，勞保局爰以原告當時未曾提出申請而不予補發，並無不合；又因原告當時所
      得、財產未超過標準及無農業外之專任職業，未具有八十四年六月八日發布施
      行之核發辦法第二條第一項第二款至第四款規定情形，自不得依八十七年十一
      月十一日修正公布之暫行條例第五條規定申請補發。
　　理  由
一、被告之法定代理人原為陳希煌，於九十一年二月一日變更為范振宗，茲由其具狀
    聲明承受訴訟，核無不合，應予准許。
二、按八十四年五月三十一日公布施行之「老年農民福利津貼暫行條例」第三及第四
    條規定：「本條例之適用對象為年滿六十五歲且參加農民健康保險年資合計六個
    月以上者，其福利津貼之發放至本人死亡當月止。」「符合前條資格條件之老年
    農民，得申請發給福利津貼，每月新台幣三千元。」又八十四年六月八日發布施
    行之「老年農民福利津貼申領及核發辦法」第二條規定：「老年農民年滿六十五
    歲，正參加農民健康保險，其加保年資合計六個月以上，且無左列各款情形之一
    者，得依本辦法申領福利津貼：一已領取其他社會保險之老年給付或同一期間內
    政府發放之生活補助或津貼者；二具有農業外之專任職業者；三農業用地、農舍
    以外，其個人土地及房屋價值合計超過新台幣五百萬元者；四最近一年度其個人
    綜合所得總額超過該年全年基本工資者。前項第三款之土地以公告地價計算，房
    屋以評定標準價格計算。」同辦法第四條規定：「符合第二條第一項所定資格之
    老年農民申請發給福利津貼時，應填具申請書，並檢附身分證正背面影本一份，
    向戶籍所在地之基層農會申領之。前項申領，應按年辦理；其申請手續係委託他
    人辦理者，應另填具委託書。」同辦法第六條第二項規定：「福利津貼之發放，
    除本條例公布施行後第一次發放，中央主管機關有特別規定外，自受理申請日當
    月開始起算。」又八十七年十一月十一日修正公布之「老年農民福利津貼暫行條
    例」第五條規定：「老年農民因中央主管機關八十四年六月八日發布施行之老年
    農民福利津貼申領及核發辦法第二條第一項第二款至第四款規定，不能申領福利
    津貼者，於本條例修正施行後，得依本條例修正施行前規定，申請補發。」
三、查原告八十四年六月至八十六年六月間個人所有房地公告地價及評定現值合計未
    超過五百萬元，業為兩造所不爭，並有土地地價表在卷可稽，惟其未依當時「老
    年農民福利津貼申領及核發辦法」第四條規定，按年辦理申領，且依同辦法第六
    條第二項規定，福利津貼之發放，自受理當月開始起算，除八十七年十一月十一
    日修正公布之暫行條例第五條規定外，並無得追溯補發之情形，原告當時符合申
    領條件卻未提出申請，卻遲至八十八年七月五日才申請補發，勞保局以原告可請
    領當時未曾提出申請而不予補發，並無不合。至八十七年十一月十一日修正公布
    之暫行條例第五條規定，係指該條例修正前曾申請老農津貼，因具有八十四年六
    月八日發布施行之核發辦法第二條第一項第二款至第四款規定情形（簡稱排富條
    款）致未能領取者，於該條例修正施行後始得申請補發而言，原告於八十四年六
    月至八十六年八月未曾申領，自無該條規定之適用，原告自不得依八十七年十一
    月十一日修正公布之暫行條例第五條規定申請補發。又原告訴稱：「排富條款違
    反法律保留原則」及「行政指導失當」云云，查八十四年六月八日公布施行之核
    發辦法第二條有關「排富條款」之規定，係屬給付行政之範疇，原則上並無法律
    保留原則之適用；又土地價值以公告地價計算，房屋價值以評定標準價格計算，
    乃核發辦法第二條第二項所明定，並非出自被告或勞保局之行政指導，自不生行
    政指導失當之問題，原告所稱尚有誤會。
四、綜上所述，勞保局否准原告補發老農津貼之申請，經核認事用法並無違誤，訴願
    決定予以維持，亦無不合，原告仍執陳詞，起訴請求撤銷，為無理由，原告之訴
    既無理由，其併請求被告應給付原告新台幣七萬二千元，並自陳情之翌日起至給
    付日止，按中央銀行核定年息百分之六計算之利息，亦失所附麗，應併予駁回。
據上論結，本件原告之訴為無理由，爰依行政訴訟法第二百二十九條、第二百三十六
條、第九十八條第三項前段，判決如主文。
中　　華　　民　　國　　　九十一　　年　　　五　　　　月　　　十四　　　日
                    　　　　　　 臺北高等行政法院  第六庭
                                　　　　　　　　　 法  官　林樹埔
右為正本係照原本作成。
本件以訴訟事件所涉及之法律見解具有原則性者為限，始得於本判決送達後二十日內
向本院提出上訴狀（須按他造人數附繕本），並經最高行政法院許可後方得上訴。
中　　華　　民　　國　　　九十一　　年　　　五　　　　月　　　十五　　　日
            　　　　　　　　　　　　　　    　     書記官　陳圓圓
